【裁判字號】    95,訴,734
【裁判日期】    951110
【裁判案由】    違反毒品危害防制條例
【裁判全文】
臺灣屏東地方法院刑事判決               95年度訴字第475號
公  訴  人  臺灣屏東地方法院檢察署檢察官
被      告  甲○○
                    （現於臺灣屏東看守所羈押中）
上列被告因違反毒品危害防制條例案件，經檢察官提起公訴（95
年度毒偵字第752 號）及追加起訴（95年度毒偵字第1223號），
被告於準備程序中就被訴事實為有罪之陳述，經本院合議庭裁定
改以簡式審判程序審理，判決如下：
    主  文
甲○○施用第一級毒品，累犯，處有期徒刑壹年貳月；又施用第
一級毒品，累犯，處有期徒刑壹年伍月，扣案殘留第一級毒品海
洛因之注射針筒支均沒收銷燬。應執行有期徒刑貳年肆月，扣
案殘留第一級毒品海洛因之注射針筒支均沒收銷燬。
    犯  罪  事  實
一、甲○○前於民國89年間因施用毒品案件，經本院裁定送觀察
    、勒戒後，因認有繼續施用毒品之傾向，再經本院以89年度
    毒聲字第1670號裁定令入戒治處所施以強制戒治1 年，嗣經
    裁定停止戒治，而於90年7 月16日強制戒治期滿執行完畢，
    並經臺灣屏東地方法院檢察署檢察官以90年度戒毒偵字第
    248 號不起訴處分確定。
二、詎甲○○仍未戒除毒癮，竟於上開強制戒治執行完畢釋放後
    5 年內，復基於施用第一級毒品之概括犯意，自95年1 月28
    日18時30分起至同年2 月5 日17時10分許止，反覆在其位於
    屏東縣崁頂鄉○○村○○路4 巷23之1 號住處或崁頂鄉○○
    路旁等處，以將海洛因加水置入針筒內注射之方式，每日1
    次，反覆施用第一級毒品海洛因多次。嗣於同年2 月6 日14
    時30分許，在屏東縣萬丹鄉○○路上，因行跡可疑為警盤查
    ，並經其同意採尿送驗後，檢驗結果呈嗎啡陽性反應，始悉
    上情。
三、又甲○○於95年2 月26日入獄執行他案有期徒刑，嗣於同年
    6 月6 日執行完畢出獄後，竟另基於施用第一級毒品之概括
    犯意，於上開強制戒治執行完畢釋放後5 年內，自95年7 月
    上旬某日起至同年9 月8 日13時許止，反覆在其位於屏東縣
    崁頂鄉○○村○○路4 巷23之1 號住處、萬丹鄉○○村○○
    ○○道路上或萬丹鄉○○路○段178 巷80號前產業道路上等
    處，以將海洛因加水置入針筒內注射之方式，約每3 日至1
    日1 次，反覆施用第一級毒品海洛因多次。嗣於(一)同年7 月
    19 日14 時30分許，在萬丹鄉○○村○○○○道路上為警盤
    查查獲，並扣得殘留第一級毒品海洛因之注射針筒1 支；(二)
    同年8 月16日6 時30分許，為警持本院核發之搜索票在甲○
    ○上址住處執行搜索查獲，並扣得殘留第一級毒品海洛因之
    注射針筒1 支；(三)同年9 月8 日13時許，在萬丹鄉○○路○
    段178 巷80號前產業道路上為警攔檢查獲，並扣得殘留第一
    級毒品海洛因之注射針筒1 支。
四、案經屏東縣警察局屏東分局報告臺灣屏東地方法院檢察署檢
    察官偵查起訴及追加起訴。
    理  由
一、前揭犯罪事實欄二部分之犯罪事實，業據被告甲○○迭於警
    詢及本院審理時坦承不諱，且其於95年2 月6 日15時許，經
    警採尿送驗，檢驗結果確呈嗎啡（即海洛因代謝物）陽性反
    應，此有台灣檢驗科技股份有限公司濫用藥物尿液檢驗報告
    、屏東縣警察局屏東分局民生派出所毒品案件涉嫌人尿液採
    證編號姓名對照表各1 紙附卷可稽，並有被告手腕上注射痕
    跡之照片1 幀可參；又前揭犯罪事實欄三部分之犯罪事實，
    亦據被告坦承不諱，且其於95年7 月19日16時30分許、同年
    8 月16日8 時20分許、同年9 月8 日13時55分許分別經警採
    尿送驗，檢驗結果均呈嗎啡（即海洛因代謝物）陽性反應，
    此有台灣檢驗科技股份有限公司濫用藥物尿液檢驗報告3 紙
    、屏東縣警察局屏東分局、東港分局、潮州分局毒品案件涉
    嫌人尿液採證編號姓名對照表各1 紙附卷可稽，並有被告手
    腕上注射痕跡之照片2 幀及扣案注射針筒3 支可佐；且被告
    自承用以施用海洛因之注射針筒2 支，經檢驗後確均呈海洛
    因陽性反應，亦有高雄醫學大學附設中和紀念醫院檢驗報告
    、東港分局嫌疑人注射針筒初步檢驗結果報告單各1 紙在卷
    為憑，足證被告上開自白均與事實相符，堪以採信。又被告
    前於89年間因施用毒品案件，經本院裁定送觀察、勒戒後，
    因認有繼續施用毒品之傾向，再經本院以89年度毒聲字第
    1670號裁定令入戒治處所施以強制戒治1 年，嗣經裁定停止
    戒治，而於90年7 月16日強制戒治期滿執行完畢，並經臺灣
    屏東地方法院檢察署檢察官以90年度戒毒偵字第248 號不起
    訴處分確定，有前揭不起訴處分書、臺灣高等法院被告前案
    紀錄表、臺灣屏東地方法院檢察署刑案資料查註紀錄表暨全
    國施用毒品案件紀錄表各1 份在卷可稽，是被告於強制戒治
    執行完畢釋放後，5 年以內分別再犯本件犯罪事實欄二、三
    部分施用第一級毒品之事證明確，被告犯行均堪認定。
二、論罪科刑：
（一）按毒品危害防制條例所規定處罰之施用毒品行為具有反覆
      實施之性質，然各次施用毒品之行為係滿足各單次毒癮發
      作所致，各次施用毒品行為係各自獨立，尚難認係同一行
      為之數次舉動，換言之，施用毒品行為與接續犯之概念有
      別。次按刑事法若干犯罪行為態樣，本質上原具有反覆、
      延續實行之特徵，立法時既予特別歸類，定為犯罪構成要
      件之行為要素，則行為人基於概括之犯意，在密切接近之
      一定時、地持續實行之複次行為，倘依社會通念，於客觀
      上認為符合一個反覆、延續性之行為觀念者，於刑法評價
      上，即應僅成立一罪。學理上所稱「集合犯」之職業性、
      營業性或收集性等具有重複特質之犯罪均屬之，例如經營
      、從事業務、收集、販賣、製造、散布等行為概念者是（
      最高法院95年台上字第1079號判決要旨可資參照)。 是集
      合犯與連續犯之區別，即在於立法者已將本質上具有反覆
      、延續實行之特徵予特別歸類而定為犯罪構成要件之行為
      要素，且依社會通念於客觀上認為符合一個反覆、延續性
      之行為觀念者即應僅成立集合犯之一罪，反之則係連續犯
      。準此，毒品危害防制條例既依成癮性、濫用性及對社會
      危害性而將毒品分為四級，且僅規定處罰施用第一、二級
      毒品，足見毒品危害防制條例所處罰施用第一、二級毒品
      ，其構成要件之行為要素係具有成癮、濫用之反覆、延續
      實行，且依社會通念於客觀上認為符合一個反覆、延續性
      之行為觀念，於刑法評價上，即應僅成立「集合犯」之一
      罪。本次刑法於95年7 月1 日修正公布施行刪除連續犯之
      規定之原因，固係源於實務上對於連續犯「同一罪名」之
      認定過寬，然施用毒品犯罪本質上具有成癮性、反覆性，
      所侵害者亦屬單一之社會公共法益，此與修法前針對多數
      侵害個人人身、財產法益之犯行而論以裁判上一罪相比，
      如將反覆施用毒品行為僅予以一次之刑法評價，較不致造
      成濫用連續犯規定之疑慮。況前揭修正理由更明示在廢除
      連續犯規定後，針對吸毒等犯罪類型，應發展「接續犯」
      及「包括一罪」之概念，以限縮數罪併罰之範圍，益見立
      法者亦深知施用毒品犯罪有其本質上之特殊性，倘行為人
      已因施用毒品成癮而反覆為同一之吸毒犯行，仍應視其具
      體情形論以「構成要件之行為單數」，而為「包括一罪」
      ，僅受一次之刑法評價，自不能徒執廢除連續犯規定係採
      從嚴之刑事政策，而謂修法後反覆多次施用毒品行為均應
      予以數罪併罰。準此以言，本件被告犯罪事實欄二、三部
      分既均係反覆多次施用海洛因，且約每日即施用1 次，犯
      罪行為均甚為密集，顯見被告確已施用毒品成癮，而有施
      用毒品之犯罪倚賴性，復分別參諸被告本件犯罪事實欄二
      、三部分施用第一級毒品海洛因之時間、地點及動機，足
      認被告犯罪事實欄二、三部分施用第一級毒品海洛因，分
      別係基於概括之犯意，而於密切之時、地反覆延續實行施
      用第一級毒品之犯罪，依社會一般客觀上之觀察，各別符
      合一個反覆、延續性之行為觀念，揆諸前揭說明，被告所
      為應分別論以「構成要件之行為單數」中之「集合犯」型
      態，而為「包括一罪」，分別僅受一次之刑法評價；至被
      告犯罪事實欄二部分犯行與三部分犯行之間，時間相隔近
      4 月，且其間被告乃入獄服刑，因監獄內管理嚴格，被告
      當無繼續施用毒品之可能，足認被告犯罪事實欄二部分與
      三部分2 犯行，並非基於概括犯意，亦非在密切接近之一
      定時、地所為，尚難認符合一個反覆、延續之行為觀念，
      合先敘明。
（二）次按行為後法律有變更者，適用行為時之法律。但行為後
      之法律有利於行為人者，適用最有利於行為人之法律，刑
      法第2 條第1 項定有明文；且犯罪在刑法施行前，比較裁
      判前之法律孰為有利於行為人時，應就罪刑有關之一切情
      形，比較其全部之結果，而為整個之適用，不能割裂而分
      別適用有利益之條文（最高法院27年上字第2615號判例意
      旨參照）。本件被告為犯罪事實欄二部分之行為後，刑法
      第47條關於累犯之規定業於95年7 月1 日修正施行，修正
      後第47條第1 項規定：「受徒刑之執行完畢，或一部之執
      行而赦免後，5 年以內故意再犯有期徒刑以上之罪者，為
      累犯，加重本刑至二分之一。」，與修正前刑法第47條規
      定不同。修正後刑法關於累犯之規定，其5 年以內再犯之
      罪以故意犯為限，始應論以累犯。本件被告於如後述之
      徒刑執行完畢後，5 年內故意再犯本件犯罪事實欄二部分
      有期徒刑以上之罪，不論依新舊法之規定，均應論以累犯
      ，比較新舊法結果，修正後刑法並無較有利於被告之情形
      ，故本件被告犯罪事實欄二部分犯行應依刑法第2 條第1
      項前段規定，適用被告行為時即95年7 月1 日修正施行前
      之法律規定論處。至被告犯罪事實欄三部分所為數次施用
      毒品之行為已跨越新舊法，其中部分行為在舊法時期，部
      分行為在新法施行以後，因被告此部分之數行為乃屬集合
      犯之包括一罪，即應依最後行為時之法律處斷，自不發生
      行為後法律變更問題，併予敘明。
（三）查海洛因係毒品危害防制條例第2 條第2 項第1 款所稱之
      第一級毒品，不得持有及施用，是核被告犯罪事實欄二、
      三部分所為，均係犯毒品危害防制條例第10條第1 項之施
      用第一級毒品罪。其施用前後持有第一級毒品之低度行為
      ，應各為其施用之高度行為所吸收，均不另論罪。被告所
      為犯罪事實欄三部分之施用第一級毒品犯行，距其為犯罪
      事實欄二部分之施用第一級毒品犯行之時間相距近4 月，
      且此期間內被告係入獄服刑，因監獄內管理嚴格，被告其
      間自無從繼續施用毒品，足認其所犯前開2 罪，犯意各別
      ，應予分論併罰。另檢察官雖僅就被告於95年7 月15日、
      19日施用第一級毒品海洛因之犯行追加起訴（95年度毒偵
      字第1223號），並於95年8 月29日繫屬本院，其餘犯罪事
      實欄三部分施用海洛因之犯行未於該追加起訴書中敘及，
      惟被告上開其餘犯罪事實欄三部分施用第一級毒品之事實
      與前開已追加起訴之犯罪事實間，具集合犯之包括一罪關
      係，業如上述，為追加起訴之效力所及，本院自應一併予
      以審理，併此敘明（至檢察官於95年10月27日就被告95年
      度毒偵字第1380號、第1563號案件之犯行所為之追加起訴
      ，因已為前開95年度毒偵字第1223號案件追加起訴之效力
      所及，而於本院重行起訴，均應由本院另行諭知不受理判
      決）。又被告前於86年間因違反肅清煙毒條例案件，經
      本院以86年度訴字第684 號判決判處有期徒刑3 年9 月確
      定，指揮書執畢日期為90年3 月20日，嗣於88年8 月17日
      因縮短刑期假釋出獄；又於89年間因竊盜案件，經本院以
      89 年 度易字第975 號判決判處有期徒刑4 月確定，前開
      假釋亦遭撤銷，2 案接續執行，而於91年12月31日執行完
      畢，有臺灣高等法院被告前案紀錄表1 份為憑，其於有期
      徒刑執行完畢後，5 年以內故意再犯本件犯罪事實欄二部
      分之有期徒刑以上之罪，為累犯，應依修正前刑法第47條
      規定加重其刑。又被告除前開徒刑執行完畢外，復因於
      92年間違反毒品危害防制條例案件，經本院以92年度訴字
      第540 號判決判處有期徒刑10月確定，及於92年間因竊盜
      案件，經臺灣高等法院高雄分院以92年度上易字第1605號
      判決判處有期徒刑1 年4 月確定，並經與前開毒品案件定
      應執行刑為有期徒刑2 年確定，指揮書執畢日期為95年1
      月8 日，嗣於94年8 月18日因縮短刑期假釋出獄，再經撤
      銷假釋執行所餘刑期，而於95年6 月5 日縮刑期滿執行完
      畢，亦有臺灣高等法院被告前案紀錄表1 份為憑，其於上
      開、之有期徒刑執行完畢後，5 年以內故意再犯本件
      犯罪事實欄三部分之有期徒刑以上之罪，亦為累犯，應依
      刑法第47條規定加重其刑。爰審酌被告前經強制戒治執行
      完畢，竟仍未戒除施用毒品之惡習，復施用第一級毒品，
      戕害身心甚鉅，惟念其施用毒品乃戕害自己之健康，尚未
      危及他人，其犯罪之動機、方法、所生損害、2 部分施用
      海洛因之期間，及犯後坦承犯行，態度尚稱良好等一切情
      狀，就其所犯2 罪分別量處如主文所示之刑，並定其應執
      行之刑。至扣案注射針筒3 支，均為被告施用毒品所用，
      業據被告供承在卷，衡情應均殘留第一級毒品海洛因，並
      參以其中2 支經檢驗後確均含第一級毒品海洛因成分，已
      如前述，惟因其上殘留之海洛因均量微無法析離，應整體
      視為第一級毒品海洛因，均應依毒品危害防制條例第18條
      第1 項前段規定一併諭知沒收銷燬之。
據上論斷，應依刑事訴訟法第273 條之1 第1 項、第299 條第1
項前段，毒品危害防制條例第10條第1 項、第18條第1 項前段，
刑法第2 條第1 項前段、第11條、第47條、第51條第5 款、修正
前刑法第47條，判決如主文。
本案經檢察官陳川傑到庭執行職務。
中    華    民    國    95    年    11    月    10    日
                      刑事第五庭    法  官   李宜娟
以上正本證明與原本無異。
如不服本判決應於收受本判決送達後10日內向本院提出上訴書狀
，其未敘述上訴理由者，並得於提起上訴後10日內向本院補提理
由書狀（均須按他造當事人之人數附繕本）「切勿逕送上級法院
」
中    華    民    國    95    年    11    月    13    日
                                    書記官   林香如
附錄本案論罪科刑法條
毒品危害防制條例第10條第1項：
施用第一級毒品者，處6月以上5年以下有期徒刑。


司法院資訊處製作；財團法人民間司法改革基金會備份。
